【裁判字號】    91,易,872
【裁判日期】    920318
【裁判案由】    詐欺
【裁判全文】
臺灣臺南地方法院刑事判決                          九十一年度易字第八七二號
    公  訴  人  臺灣台南地方法院檢察署檢察官
    被      告  丁○○
    選任辯護人  賴鴻鳴律師
                劉錦勳律師
                莊信泰律師
右列被告因詐欺案件，經檢察官提起公訴（九十一年度偵緝字第三○、三九、四○號
、九十一年度偵字第一○五二號、九十一年度營偵字第一二八號），本院判決如左：
    主  文
丁○○無罪。
    理  由
一、公訴意旨略以：被告丁○○係前「宇上成建設有限公司」（統一編號：0000
    0000號，於民國八十八年間解散）之負責人，因經營不善導致積欠鉅額債務
    。惟丁○○竟基於意圖為自己不法所有之概括犯意，隱瞞上開事實，明知其支付
    已有困難，仍向如附表所示之個人或公司訛稱其係「宇上成企業有限公司」之負
    責人，並印製不實之名片（其上之公司統一編號：00000000號係虛構）
    分送予前揭客戶，自任機車零配件經銷商，使渠等陷於錯誤不疑有他，而分別於
    九十年七月至十月間，各依被告丁○○訂購之貨品運送至其台南縣東山鄉東正村
    東勢一四七之八號之住所。被告丁○○為取信於該等客戶以使渠等願意繼續交貨
    ，乃分別簽發如附表所示其於台灣土地銀行白河分行帳號九三○五號、面額新台
    幣（下同）數萬元至數十萬元不等之支票多紙，佯交付與上述客戶，詎各該支票
    屆期提示均因存款不足而不獲兌現，再經上揭客戶前往上址查訪，發現被告丁○
    ○已將購進之大批貨物移往他處，且避不見面，渠等始知受騙。因認被告丁○○
    所為，係犯刑法第三百三十九條第一項之罪嫌等語。
二、公訴人認被告涉有前開犯行，其理由無非以：(1)被告於偵查中業已自承：因先前
    事業虧損積欠龐大債務，且向金融機構及民間借貸之款項亦有上千萬元未清償等
    情，是被告在與告訴人等交易並簽發右揭銀行帳戶之支票時，顯然已知其資力發
    生嚴重之窘困，然被告卻隱瞞上述情事，逐月增加訂貨量向告訴人購進大批之各
    類機車零配件，(2)又佯稱係「宇上成企業有限公司」之負責人（經電腦上網至經
    濟部商業司公司登記資料查詢係統查知並無該公司及統一編號），使告訴人等無
    從正確估計風險而誤與被告交易。(3)被告既知其財力有限，無法支付大筆帳款，
    竟仍陸續簽發屆期顯無兌現可能之支票，用以取信告訴人等，騙得告訴人等售出
    貨物，是其於與告訴人等交易之初即具有不法所有之意圖，昭然明甚。(4)被告台
    灣土地銀行白河分行退票拒往等資料、被告名片影本、出貨單、退票理由單等資
    為依據。
三、按犯罪事實，應依證據認定之，無證據不得推定其犯罪事實，又不能證明被告犯
    罪者，應諭知無罪之判決，刑事訴訟法第一百五十四條、第三百零一條第一項分
    別定有明文。次按刑法第三百三十九條一項詐欺取財罪係以意圖為自己或第三人
    不法之所有，以詐術使人將本人或第三人之物交付者為其構成要件，故不但主觀
    上須有為自己或第三人不法所有之意圖，而且客觀上亦須有以詐術使人交付物之
    事實始足當之。又所謂「詐術」者，必須被詐欺之人因行為人所施用之詐術而陷
    於錯誤者始可，若行為人所施用之方法不能認為詐術，亦不致使人陷於錯誤時，
    即不構成詐欺取財罪。否則，刑事之詐欺罪與民事之債務不履行間，即無從區分
    。再按，商埸上買賣之習慣，常有由出賣人先交付貨後，嗣買受人始於約定之期
    限內付款之情形，故縱財務狀況不佳者，仍可先購買貨物後，再從轉賣之利潤中
    ，給付原先所積欠之貨款。因此，不得僅因購買貨物時買受人財務狀況不佳，償
    債能力不足，即認其以購買貨物為名，而行詐財之實，若是如此，則商業交易行
    為將停滯不前，經濟發展亦將嚴重受阻，自非立法者制定刑法詐欺罪之本旨。至
    於購買者財務狀況及償債能力如何，買受人本無告知出賣人之義務，縱買受人真
    有財務狀況不佳，甚且積欠他人款項之情事，其仍無主動將此情事告知出賣人之
    義務。依此，出賣人尚難僅因買受人未說明其財務狀況，即逕認買受人有隱瞞事
    實而致出賣人限於錯誤之施詐行為存在。末按，支票乃支付憑證，並非信用憑證
    ，此於遠期支票（支票所載之發票日期在實際發票或交付票據予執票人之後）之
    情形尤然，是以收受遠期支票當時，如該支票信用良好，並非拒絕往來戶，此時
    執票人本應承擔支票於屆期之際可能不獲兌現之風險，自不得僅因該支票嗣後不
    獲給付，即足以推認執票人之前手於交付之際，就有意不履行其票據債務。
四、訊據被告丁○○固坦承積欠告訴人等貨款之事實，惟矢口否認涉有詐欺犯行，辯
    稱：伊從事機車零件買賣已有兩年，跟告訴人等也非第一次交易，其交易過程並
    未施以詐術，嗣因週轉不靈才會陸續退票，伊已委託律師召開債權人會議處理債
    務，且也將貨物退還給告訴人了等語。
五、經查：
（一）本院將告訴人等傳喚到院，渠等之陳述如下：
    (1)告訴人大光明公司之負責人丙○○於本院審理時證稱：「與被告約自九十年二
      、三月份間第一次交易，交易時被告有給付幾千元之現金，‧‧‧五、六月份
      是第二次交易，被告就開票了，開票是開遠期的票，大約是交貨後之九十天，
      ‧‧‧庫存貨有退給我們十六萬三千五百元」等語（九十一年八月二十七日訊
      問筆錄）。(2)告訴人永順行之負責人戊○○於本院審理時證稱：「九十年四月
      份第一次交易。第一次開支票有兌現，四、五月份之貨款是九萬多元，之後，
      從六月到十月份就都沒有兌現，為何九月、十月仍出貨，是因為我們是二十日
      結帳，也就是十月份的帳，從九月二十日就開始，九月、十月之支票尚未收到
      ，因為還沒有到收款日，我有參加債權人會議，但也未達成共識。被告有退庫
      存貨五十萬元給我。」等語（九十一年八月二十七日訊問筆錄）。(3)告訴人亞
      都企業社負責人乙○○於本院裡時證稱：「第一次是九十年四月九日拿貨。金
      額是六千八百元，但四月二十五日就把貨退給我，錢我沒有收。八、九、十月
      又開始訂貨，都是開三個月的票，詳細如庭呈退票理由單第一次叫貨是八月二
      十一日，被告是打電話要貨，他說你來算我就付錢。之後，九月二十八日被告
      大量叫貨，十月一日早上我又送貨，並且一起收票，所以全部的票都是十月一
      日一起收的，被告有把金額大概有一、二十萬元之或退給我」等語（九十二年
      一月十六日訊問筆錄）。(4)告訴人莊宏億軸承有限公司代表人甲○○於本院裡
      時證稱：「九十年八月十日被告曾經叫了四七五○元的貨，並且開了一張九月
      二十日土銀之支票有兌現。之後八、九月之貨款就都跳票了，全部交易只有這
      三次，被告九十一年四月把金額是二十三萬七千三百七十元之貨退給我。」等
      語（九十二年一月十六日訊問筆錄）。
（二）則本件被告有無詐欺告訴人首須審究者，乃被告於向告訴人所購買貨物時有無
      向告訴人施用詐術？本件被告從事機車零件之買賣，與告訴人間均非第一次交
      易，先前之交易貨款均有兌現，此為告訴人等所不爭執，已如前開筆錄，並有
      台灣土地銀行白和分行九十一年八月七日白存字第九一○○三二五號及台南縣
      東山農會九十一年七月二十七日東農信字第九二五號函文附卷足參。又被告於
      交易之際即以本人之名義定貨，並留下聯絡方式，以取得告訴人之信任，此有
      被告名片影本附卷，如謂被告有詐欺告訴人之不法所有意圖，豈有於交易時，
      又主動提供真名之理？再買賣關係中，出賣人交付買賣標的物之給付義務，與
      買受人提出買賣價金之給付義務原本即立於對待給付之關係（互有同時履行抗
      辯權），被告確於附表之時間向告訴人等公司購買機車零件，貨物價格高達數
      百萬元，告訴人交付貨品予被告，被告即執票給付告訴人，此業據被告供述明
      確，核與告訴人等於偵審中指述情節相符，則此等事實自堪信為真實，惟被告
      所交付之支票，雖經告訴人等於發票日擠兌，均因存款不足遭到退票，此有告
      訴人等提出之支票、退票理由單各多紙等影本附卷可稽，然本件買賣之日期均
      為發票日前之三個月，此亦為兩造所不否認，並有支票影本及退票理由單數紙
      附卷足參，則由告訴人收受遠期支票觀之，告訴人已放棄法律上可主張之同時
      履行抗辯權利而先行交貨，且買受人即被告於雙方之買賣契約中復無主動告知
      其財務狀況及償債能力之義務，則被告究有何施用詐術，使告訴人陷於錯誤而
      先行交貨之行為，顯不足明瞭。
（二）被告台灣土地銀行白和分行之帳戶，於九十年十月一日前往來狀況尚稱正常，
      帳戶中均有數十萬元知結餘，此有該分行九十一年九月九日白存字第九一○○
      三九三號函文附卷足參，此亦足以證明被告於定貨當時之經濟情況良好，並無
      不法之意圖。
（三）況被告亦無規避其民事責任，除以多次召開債權會議外，並已與永順行達成和
      解，且將貨物退還予告訴人等，此亦經告訴人等陳述如前，並有律師函、債權
      人會議簽到簿、會議紀錄、財產目錄、收據、托運單、切結書等在卷可按，參
      以被告確因遭第三人廣詮行倒債後以致週轉不靈，此有進貨退出單報表附卷足
      佐，亦難認其有不法所有之意圖。
（四）綜前觀之，依前揭證據資料尚無從證明被告主觀上已具備為自己不法所有之意
      圖，且客觀上並無施以詐術之行為使告訴人陷於錯誤而交付貨物，自與刑法詐
      欺取財罪之構成要件不符。此外，復查無其他確切證據足資證明被告有何詐欺
      之犯行，應認不能證明被告犯罪，揆諸前揭說明，本件即應對被告為無罪之諭
      知。
六、至檢察官聲請併案部份（台灣彰化地方法院檢察署九十一年度調偵字第六○號）
    ，則因本件應為無罪判決，無從與其他行為成立連續犯之裁判上一罪關係，自無
    併同審理之餘地，而須退回檢察官另行偵查處理，附此敘明。
據上論斷，應依刑事訴訟法第三百零一條第一項前段，判決如主文。
中    華    民    國      九十二      年      三      月      十八      日
                                  臺灣臺南地方法院刑事第三庭
                                          法  官  蔡 奇 秀
右正本證明與原本無異。
如不服本判決，應於判決送達後十日內，向本院提出上訴狀。
                                          書記官  尹 之 玲
中    華    民    國      九十二      年      三      月      十八      日


司法院資訊處製作；財團法人民間司法改革基金會備份。
